Inventaris van het archief van B. Roolvink [levensjaren 1912-1979], 1930, 1944-1979
Nationaal Archief, Den Haag
Collectie 321 B. Roolvink
Roolvink
1930-1979
merendeel 1944-1979
C24459
3.80 meter; 203 inventarisnummers.
Normale geschreven, getypte en gedrukte documenten, geen bijzondere handschriften.
Nationaal Archief, Den Haag
Roolvink, B.
Het archief van B. Roolvink bevat grotendeels stukken betreffende zijn openbare leven, waaronder teksten van redevoeringen en correspondentie. Naast stukken met betrekking tot zijn staatkundige activiteiten, zijn dat ook stukken betreffende (bestuurs-)lidmaatschappen, voorzitterschappen en commissariaten. Een klein gedeelte van het archief omvat stukken betreffende zijn particuliere bestaan en documentatie.
Archiefvorming
Geschiedenis van de archiefvormer
Jeugd, opleiding en eerste beroep (1912-1946)
Bauke Roolvink wordt op 31 januari 1912 geboren in Wijtgaard, een Fries dorp onder de rook van Leeuwarden. Ook zijn moeder, Elske Hoekstra, is in deze plaats, gelegen in de Friese Kleistreek, geboren en getogen. Zijn vader, Dirk Roolvink, was afkomstig uit de Friese wouden. Deze was van beroep landarbeider.
Om de heersende werkloosheid te ontlopen vestigt het gezin-Roolvink zich in 1913 in het Duitse Roergebied. Het verblijf aldaar duurt slechts een jaar. Enkele maanden voordat de Eerste Wereldoorlog uitbreekt, keert men naar Nederland terug en vestigt men zich opnieuw in Friesland.
In het dorp Wirdum bezoekt Bauke de christelijke lagere school, van welke school hij een "matige leerling" blijkt te zijn. Van grote invloed op zijn latere belangstelling en vorming is een gebeurtenis die hij in 1925 meemaakt als zijn vader, na een ziekte van enkele weken, geen enkele uitkering meer van werkgeverszijde ontvangt, waardoor de man, hoewel niet hersteld, toch weer aan de slag gaat. Na de lagere school ontvangt Bauke Roolvink een driejarige opleiding tot smid-bankwerker op de Ambachtsschool.
In 1928, op 16-jarige leeftijd, wordt hij aangenomen op een scheepswerf in Leeuwarden als metaalarbeider voor een loon van twaalf cent per uur, dat hij ter aanvulling van het totale gezinsinkomen aan zijn ouders afdraagt. Na ruim een jaar op de scheepswerf werkzaam te zijn geweest werkt hij gedurende een half jaar op een constructiewerkplaats in de Friese hoofdstad. In 1929 verlaat Roolvink Friesland om zijn kost te gaan verdienen bij de in Hilversum gevestigde haardenfabriek E.M. Jaarsma N.V., waarbij reeds vele Friezen werkzaam waren doordat de fabriek voorheen in Friesland had gestaan. Als redenen voor deze "emigratie" noemt Roolvink het verschil in loonhoogte tussen Friesland en Holland en zijn ambitie om zich ooit nog eens als zelfstandig ondernemer te kunnen vestigen ("altijd in dienst bij een ander (...) lachte mij minder toe"), waartoe hij zoveel mogelijk ervaring in verschillende werkkringen tracht op te doen. Voorlopig worden zijn ambities echter teniet gedaan door de recessie die gedurende een kleine tiental jaren de wereld en Nederland teistert.
Van belang voor zijn latere karrière is Roolvinks intensieve deelname aan het gereformeerde verenigingsleven, die hem een strakke vergadertechniek- en discipline bijbrengt.
In 1935 is Roolvink getrouwd met Gijsberta Cornelia Schouten. Uit dit huwelijk zijn zes kinderen geboren.
Tijdens de oorlogsjaren vormt hij samen met twee katholieke kollega's een "illegale fabriekskern" met het doel de Duitsgezinde 'sociale voorman', aangesteld door het Nationaal Arbeidsfront (N.A.F.), te dwarsbomen. Ten tijde van de bevrijding is Roolvink gedurende drie maanden lid van de Nederlandsche Binnenlandsche Strijdkrachten (N.B.S.), van welke organisatie hij aan het eind van die periode tot kapitein wordt benoemd. Van een aanbod om als militair naar Nederlandsch-Indië te gaan maakt hij geen gebruik.
Vakbondsbestuurder (1946-1959)
In augustus 1945 hervat Roolvink zijn werkzaamheden bij de Hilversumse haardenfabriek en wordt aktief in de in juni 1945 heropgerichte Christelijke Metaalbewerkersbond, waarvan hij al vanaf 1930 lid was. In mei 1946 wordt hij, nadat hij een jaar eerder tot voorzitter van de afdeling Hilversum was gekozen, benoemd tot full-time gesalarieerd bestuurder van de Christelijke Metaalbewerkersbond. Later noemde hij deze overgang van fabrieksarbeider naar "vrijgestelde" van de bond de grootste sprong uit zijn karrière. Tot 1947 is zijn werkterrein de zuidelijke provincies, daarna wordt zijn standplaats Amsterdam, waar hij tot medio 1951 werkzaam is geweest. Deze periode kenschetst Roolvink als "mijn mooiste tijd". Met enthousiasme volgt hij de door het Christelijk Nationaal Vakverbond (C.N.V.) georganiseerde kaderkursussen, tijdens welke hij ook voor het eerst kennis maakt met een buitenlandse taal. In 1951 wordt hij gekozen tot tweede voorzitter van het C.N.V. en naar Utrecht overgeplaatst. Vervolgens volgt in november 1952 zijn benoeming tot secretaris van het C.N.V., waardoor hij veel bemoeienis heeft met de loon- en prijspolitiek, sociaal-pedagogisch werk en aangelegenheden betreffende de sociale verzekeringssector. Gedurende tien jaar (1949-1959) is hij tevens gemeenteraadslid voor de Anti-Revolutionaire Partij (A.R.P.) in de gemeenteraad van Hilversum. Lid van de A.R.P. was hij al in 1935 geworden.
Staatssecretaris (1959-1963)
In 1958 komt er een eind aan de samenwerking tussen de Partij van de Arbeid (P.v.d.A.) en de Katholieke Volkspartij (K.V.P.) die vanaf 1946 reeds heeft geduurd. Na het voortijdig aftreden van het vierde kabinet-Drees worden er in februari 1959 verkiezingen gehouden. Een eerste poging van J.E. de Quay om te komen tot een vorming van een nieuw kabinet mislukt. Een hernieuwde poging met behulp van de katholieke voormannen Romme en Beel heeft wel succes. De plaats van de socialisten in dit kabinet-De Quay wordt nu ingenomen door de liberalen. Na aandrang, van (de eveneens gereformeerde, anti-revolutionaire, Friese) Jelle Zijlstra, besluit Roolvink tot verrassing van menigeen om als staatssecretaris van Sociale Zaken en Volksgezondheid tot het kabinet toe te treden. De overgang van de C.N.V.-secretaris naar een kabinet dat door velen uit de vakbondskringen als een "werkgeverskabinet" wordt getypeerd, wordt niet door iedereen toegejuicht. Het eerste debat doorstaat Roolvink, die geen enkele parlementaire ervaring bezit, met glans. Met name wordt er fel gediscussieerd tussen hem en de socialisten Suurhoff (de minister van Sociale Zaken in het kabinet-Drees), Baart en Roemers. Roolvinks devies in deze is; "Wie mij slaat krijgt een klap terug". Als in juli 1961 de niet zo sterke minister van Sociale Zaken en Volksgezondheid, Van Rooy, aftreedt, wordt deze opgevolgd door de K.V.P.'er Veldkamp, door wiens toedoen de speelruimte van staatssecretaris Roolvink drastisch wordt beperkt. In 1963 loopt de regeertermijn van het kabinet-De Quay af. In het nieuw-gevormde kabinet Marijnen wordt geen plaats ingeruimd voor Roolvink.
Lid van de Tweede Kamer en A.R.P.-fraktieleider (1963-1967)
Nadat Roolvink in 1963 samen met Smallenbroek en Biesheuvel de lijst van de Anti-Revolutionairen heeft aangevoerd, neemt hij zijn plaats in de banken der volksvertegenwoordiging in. Smallenbroek wordt A.R.P.-fraktieleider, Roolvink zijn plaatsvervanger.
In februari 1965 struikelt het kabinet-Marijnen over het door hem gevoerde omroepbeleid. In het nieuwe kabinet onder leiding van de K.V.P.'er Cals nemen ook Smallenbroek en Biesheuvel als respectievelijk minister van Binnenlandse Zaken en minister van Landbouw en Visserij zitting alsmede, voor het eerst weer sinds 1958, de socialisten. Na een interne strijd wordt niet P.C. Elfferich maar Roolvink de nieuwe leider van de A.R.P.-fraktie in de Tweede Kamer dankzij de doorslaggevende stem van het kamerlid J. Boersma. Met name door sommige socialisten wordt deze verkiezing gezien als het leggen van "een bom onder het nieuwe kabinet". De jaren 1965 en 1966 zijn zeer turbulent. Grote opwinding ontstaat als eind 1965 blijkt dat prinses Beatrix, de troonopvolgster, in het huwelijk wil treden met de Duitser Claus von Amsberg. Roolvink is de A.R.P.-woordvoerder in het kamerdebat waarin het parlement zich beraadt over de kwestie van het al dan niet toestemming geven tot dit huwelijk en in het hiermee in verband staande debat inzake de zaak-Nederhorst die betrekking heeft op de publikatie van een vertrouwelijke brief van P.v.d.A.-fractieleider Nederhorst waarin deze blijk geeft van een non-konformistische visie op het Koningshuis en enkele prominenten van K.V.P.-huize. 1966 is het jaar van de opkomst van Provo (in juni heeft Roolvink een gesprek met de Provo's Rob Stolk en Duco van Weerlee over vooral het 'gezag'), de rellen rondom het prinselijk huwelijk van Beatrix en Claus en de grote onrust onder bouwvakkers in Amsterdam. Door aanneming van een motie op 13 oktober 1966 betreffende de begrotingsfinanciering (in de z.g. "Nacht van Schmelzer") wordt het kabinet-Cals gedwongen heen te gaan. Overigens stemt de A.R.P. en bloc tegen deze motie van K.V.P.-fraktieleider Schmelzer.
In afwachting van nieuwe verkiezingen wordt vervolgens een interim-kabinet geformeerd dat onder leiding komt te staan van de anti-revolutionaire oud-minister Zijlstra.
Minister (1967-1971)
Als in 1967 de verkiezingen hebben plaatsgevonden, waarbij niet Roolvink maar Biesheuvel de lijstaanvoerder van de A.R.P. is geweest, treedt in april 1967 een kabinet (met liberalen in de plaats van de socialisten) aan waarvan de K.V.P.'er P.S.J. de Jong minister-president wordt. Roolvink wordt uitgenodigd om in dit kabinet zitting te nemen als minister van Sociale Zaken en Volksgezondheid. Hij neemt nu metterdaad de gelegenheid te baat om, zoals prof. mr W.F. de Gaay Fortman het uitdrukt, op "de stoel van Talma" te gaan zitten. Het grote doel dat het kabinet-De Jong voor ogen staat is het keren van de inflatiegolf. Uitvoerder van het hierop gerichte beleid wordt de minister van Sociale Zaken en Volksgezondheid. Vier jaar lang heeft Roolvink in de frontlinie gestaan, waarbij hij vele aanvallen te verduren heeft gehad. Nadat hij een aantal bepalingen uit een 'Bouw-C.A.O.' onverbindend heeft verklaard, stromen 20.000 bouwvakkers samen om van hun afkeer van zijn beleid blijk te geven. Het experiment met de vrije loonvorming wordt ook al snel stopgezet. Via dwingende maatregelen wil de regering vat krijgen op de ontwikkeling van de lonen. Roolvink ontwerpt daartoe een loonwet (door tegenstanders "knevelwet" genoemd) waarvan artikel 8 de regering de bevoegdheid geeft om in afzonderlijke C.A.O.'s in te kunnen grijpen.
Eensgezind komt vooral de vakbeweging hiertegen in verzet. Massale protestdemonstraties worden georganiseerd waarbij zelfs de kleding der aktievoerders wordt aangepast.
Zo zegt N.K.V.-bestuurder Beumer dat hij door het dragen van een zwarte das wil aangeven wat hij van de loonmaatregelen vindt, maar dat zijn groene overhemd erop wijst dat hij toch de hoop niet heeft verloren dat het parlement de maatregelen zal blokkeren. En op spandoeken en in spreekkoren wordt Roolvinks naam vervormd tot een scheldnaam. Behalve met de loonpolitiek houdt hij zich ook bezig met wetgevende arbeid op het gebied van de medezeggenschap, de minimumlonen, de ondernemingsraden, bezitsvorming en de ziektekosten. In 1970 spreken krantekoppen over hem als "de meest verguisde politicus van het jaar" en in 1971, als de vierjarige termijn van het kabinet-De Jong afloopt, als "de zondebok van het oude kabinet". Dat ook de A.R.P.-leiding bedenkelijk aankijkt tegen Roolvinks optreden, waardoor vooral de vakbeweging van het kabinet is vervreemd, blijkt als men hem op de A.R.P.-kandidatenlijst niet een mogelijk eerste, maar slechts een vijfde plaats toekent. Ook wil men niet horen van een hernieuwd fraktievoorzitterschap van de man die zelf ervan overtuigd is dat hij de stem vertolkt van een groot deel der anti-revolutionaire achterban.
Lid van de Tweede Kamer (1971-1977)
In 1971 neemt Roolvink, de exponent van het beleid van het Kabinet-De Jong en daardoor de verpersoonlijking van het konflikt tussen regering en vakbeweging, als gewoon kamerlid zitting in de Kamer voor de A.R.P. die nu onder leiding staat van W. Aantjes, de opvolger van Biesheuvel, die de nieuwe regeringsleider wordt. Persoonlijk kost deze overgang Roolvink minder moeite dan de overgang in 1963 van staatssecretaris naar kamerlid. Naast het werk, voortvloeiend uit zijn kamerlidmaatschap, is hij ook werkzaam als commissaris van een tiental bedrijven. Daarnaast bekleedt hij vele funkties binnen het verenigingsleven. In 1976 maakt het Amerikaanse olieconcern Gulf Oil bekend dat o.a. Roolvink zich als (min of meer geheim) adviseur verdienstelijk voor dit bedrijf maakt. Over de verenigbaarheid van deze funktie met het kamerlidmaatschap ontstaat een diskussie in pers en parlement. In 1977 beëindigt Roolvink zijn aktieve politieke loopbaan en trekt zich vervolgens grotendeels uit het openbare leven terug.
In september 1979 openbaart zich bij hem een ernstige ziekte; op zondag 25 november 1979, 67 jaar oud, is Roolvink overleden.
Karakteristiek
Door zelfwerkzaamheid en een sterke ambitie heeft Roolvink zich ontplooid en opgewerkt en het van "fabrieksarbeider tot minister" gebracht. Wat anderen op hem voor hadden qua studie en scholing, kompenseerde hij door veel praktische ervaring, een groot bestuurderstalent en een fabelachtig geheugen. Met de van J. Zijlstra overgenomen "lood om oud ijzer"-uitspraak onderschreef ook Roolvink dat christen-demokraten geen principiële voorkeur hoeven te hebben voor samenwerking met liberalen of socialisten, omdat, in tegenstelling tot deze partijen "ons uitgangspunt de bijbel is". Toch had hij de naam zeker geen socialistenvriend te zijn met wie hij nimmer in een kabinet heeft samengewerkt. Zijn opponenten wilden nog weleens geïrriteerd raken door zijn ietwat belerende manier van spreken, versterkt door zijn zware, sonore basstem. En wat de één waardeerde als rechtlijnigheid werd door de ander als taktloosheid aangemerkt, als een gebrek aan soepelheid. Roolvinks ontspanning bestond uit vooral het lezen van Friese (en) historische romans. Zijn favoriete schrijver was Jan Mens.
Voor zijn eigen gevoel heeft hij nooit zijn afkomst verloochend, en is hij ook niet van zijn achterban vervreemd geraakt. Een belangrijk deel van de A.R.P., dat een wat behoudende politiek voor ogen stond, erkende hem als de vertolker van haar gevoelens.
Met hen maakte hij het opgaan mee van de A.R.P. in het Christen-Democratisch Appèl (C.D.A.) waartegenover hij aanvankelijk gereserveerd stond, maar waarvan hij in de loop der tijd een groot voorstander werd. En als hem eens verweten werd dat hij te weinig kontakt zou hebben met de eenvoudige man (en vrouw), dan antwoordde hij: "Ik ben zelf ook maar een gewone jongen".
Geschiedenis van het archiefbeheer
In 1980 is het persoonlijk archief van Bauke Roolvink naar het Algemeen Rijksarchief overgebracht.
Schenking (van een niet overheidsarchief)
Inhoud en structuur van het archief
2.21
Inhoud
Het archief bevat stukken betreffende het openbare leven van Roolvink en stukken die betrekking hebben op zijn particuliere bestaan.
Wat de stukken van zakelijke aard betreft zij opgemerkt dat deze een beperkt inzicht verschaffen in het handelen van Roolvink als partijpolitikus en bewindsman. Zo bestaat het gedeelte van het archief uit de periode van zijn staatssecretariaat van Sociale Zaken en Volksgezondheid nagenoeg geheel uit brieven die hij ontving ter gelegenheid van zijn benoeming tot staatssecretaris. In dit deel komen, evenals in het deel betreffende zijn ministerschap, nauwelijks archivalia voor die een aanvullend inzicht geven in door hem behartigde beleidsaangelegenheden.
Uit de periode 1963-1967, waarin Roolvink voor de eerste maal kamerlid was en fraktieleider van de A.R.P., is bijna geen enkel stuk aanwezig.
Aanwijzingen voor de gebruiker
Openbaarheidsbeperkingen
Volledig openbaar.
Materiële beperkingen
Aanvraaginstructie
Openbare archiefstukken kunnen online worden aangevraagd en gereserveerd. U kunt dit ook via de terminals in de studiezaal van het Nationaal Archief doen. Om te kunnen reserveren dient u de volgende stappen te volgen:
U maakt een profiel aan op www.gahetna.nl, en logt vervolgens in
Via de archiefinventaris (alleen de beschrijvingen met rode nummers) selecteert u het gewenste archiefstuk door op de knop 'Reserveren' te klikken
In het volgende scherm geeft u aan op welke dag u het archiefstuk wilt inzien
Indien u zich bevindt in de studiezaal en een tafelnummer heeft ontvangen kunt u dit nummer vermelden. Als u geen tafelnummer heeft kunt u tafelnummer 777 laten staan
Vervolgens bevestigt u uw reservering door deze te versturen.
Verwant materiaal
Beschikbaarheid van kopieën
Publicaties
Literatuur
Mr Douwe Schaafsma, Bauke Roolvink, zijn levensverhaal en politieke terugblik. Hilversum, 1978.
Beschrijving van de series en archiefbestanddelen
- STUKKEN BETREFFENDE ZIJN OPENBARE LEVEN (1945-1979), I.
  - Algemeen
    - teksten van redevoeringen, a.
      - Teksten van redevoeringen, uitgesproken door B. Roolvink., 1954-1978; 1-3; 3 pakken
        - 1954-1966, 1
        - 1967-1978, 2
        - zonder datering, 3
      - Teksten van redevoeringen van verschillende sprekers, 1965-1978.; 4-6; 3 pakken
        - mr W. Aantjes, mr A.A.M. van Agt, prof. dr W. Albeda, mr F.H.J.J. Andriessen, prof. dr J.E. Andriessen, dr H. Arnold, drs J.G. Bavinck, D.A. van de Berg, dr W.H. van den Berge, dr W.P. Berghuis, H.A. de Boer, drs J. Boersma, drs P.C.W.M. Bogaers, P.T. Bolwijn, Fred Borgman, dr J.R.M. van den Brink, J.J. Broeze., 4
        - prof.mr dr I.A. Diepenhorst, F.W. Dirker, jhr drs J.L.J.M. van der Does de Willebois, dr W.F. Duisenberg, H. van Eysden, prof. mr W.F. de Gaay Fortman, C.F. de Gooyer, Th.M. Hazekamp, drs C.P. Hazenbosch, prof. dr A. Heertje, J. Heij, prof. dr J.J. de Jong, prof. dr T.P. van der Kooy, J.G. Kraaijeveld-Wouters, A.J.W. Krosse, drs G.N. Lammens, J. Lanser, drs R.F.M. Lubbers., 5
        - C.G.A. Mertens, P.J.J. Mertens, J.A.M. Molkenboer, drs R.A.J. van der Moolen, H.J. Neuman, dr J.W. Noteboom, drs J.J.M. Oostenbrink, drs J.W. de Pous, A. Prins, A. Remijn (en L. de Graaf), mr H. van Riel, mr J.G. Rietkerk, drs M.J. van Rooijen, mr J.F.A. de Soet, dr L.B.J. Stuyt, drs W.K.N. Schmelzer, dr J.C. Terlouw, drs J.M. den Uyl, mr C. van Veen, dr G.M.J. Veldkamp, drs J.C. Voorzaat, mr F. Winkel en dr J. Zijlstra., 6
      - Teksten van z.g. "Aula-lezingen" door ir W.J. Boot, prof. dr R. van Dijk, prof. dr E.W. Hofstee, W. Koops, prof. dr L.M. Koyck en prof. dr H. van Riessen., 1954, 1957.; 7; 1 pak
    - mémoires, b.
      - Concept-mémoires ten behoeve van een uitgave van een biografie van Roolvink, (1977); 8; 1 pak
      - Recencies betreffende het boek "Bauke Roolvink, zijn levensverhaal en politieke terugblik", samengesteld door mr Douwe Schaafsma., 1978.; 9; 1 omslag
    - documentatie, c.
      - Artikelen over en teksten van interviews met Roolvink., 1963-1978.; 10; 1 omslag
  - Bijzonder
    - Staatkundige bemoeiingen, A.
      - Lidmaatschap van politieke partijen, 1.
        - Anti-Revolutionaire Partij (A.R.P.), a.
          - Ingekomen brief van M. Ruppert betreffende een aanbeveling van Roolvink voor het lidmaatschap van het door het Centraal Comité van A.R.-kiesverenigingen ingestelde College van Advies; met bijlage., 1950.; 11; 2 stukken
          - Ingekomen brief en doorslag van uitgaande brief, ontvangen van en gericht aan het Centraal Comité van A.R.-kiesverenigingen betreffende een mogelijke kandidatuur van Roolvink voor de Tweede Kamer., 1956.; 12; 2 stukken
          - Rapport van de 'Commissie Rechtsvorm Ondernemingen', ingesteld door het College van Advies der Anti-Revolutionaire Partij, met bijlagen.(midden jaren '60)., 13; 3 stukken
          - Ingekomen brief van het Eerste Kamerlid van de Partij van de Arbeid, C.W. van Wingerden, waarin deze zijn bedanken voor het Kamerlidmaatschap mededeelt., (1968); 14; 1 stuk
          - Ingekomen brief en doorslag van uitgaande brief, ontvangen van en gericht aan het hoofdbestuur van de A.R.P. inzake een hernieuwde kandidatuur van Roolvink voor de Tweede Kamer., 1972.; 15; 2 stukken
          - Ingekomen brief van de Gespreksgroep van A.R.-gezinden in verband met een door Roolvink bij te wonen vergadering, 1972.; 16; 1 stuk
          - Rapporten van A.R.-Tweede Kamerleden over de invloed van de z.g. 'Oliekrisis' en over het onderwijs., 1974.; 17; 2 stukken
          - Overzicht van de gemeentelijke en demografische samenstelling van het Land van Heusden en Altena in verband met een werkbezoek van A.R.P.-Kamerleden aan dit gebied, met bijlage., 1975.; 18; 2 stukken
          - Stukken betreffende A.R.-partijraadsvergaderingen, 1975, 1979.; 19; 1 omslag
          - Programmabladen ter gelegenheid van de onthulling van een standbeeld van Pieter Sjoerds Gerbrandy in Sneek, 1976.; 20; 2 stukken
          - Ingekomen brief van het hoofdbestuur van de A.R.P. ter gelegenheid van Roolvink's 65e verjaardag., 1977.; 21; 1 stuk
          - Nota van het A.R.P.-sekretariaat inzake kernenergie., 1977.; 22; 1 stuk
          - Ingekomen brief van H.A. Brokking met aantekeningen betreffende de kwestie van het lijsttrekkerschap van de A.R.P. in 1966-1967., 1978.; 23; 2 stukken
          - Ingekomen brief en afschrift van uitgaande brief aan de voorzitter van de Tweede Kamer inzake het oorlogsverleden van mr W. Aantjes, met bijlage., 1978, 1979.; 24; 3 stukken
          - Stukken betreffende de viering van het 100-jarig bestaan van de A.R.P., 1979.; 25; 1 omslag
          - Ontwerp-statuten ten behoeve van de Stichting Doctor Abraham Kuyper Fonds., z.j.; 26; 1 stuk
        - Christen-Democratisch Appèl (C.D.A.), b.
          - Tekst van een inleiding van het kamerlid Notenboom ten behoeve van studiedagen in Berlijn over multinationale ondernemingen voor leden van de christen-democratische fraktie in het Europees Parlement; met bijlagen., 1974.; 27; 3 stukken
          - Stukken betreffende het ontstaan en de organisatie van het C.D.A., 1975-1977.; 28; 1 omslag
          - Stukken betreffende partijcongressen, gehouden in 1975, 1976 en 1977., 1975-1977.; 29; 1 omslag
          - Rapport van het partijbestuur betreffende de situatie van de K.V.P. binnèn het C.D.A., met bijlagen., 1975.; 30; 3 stukken
          - Nota's ten behoeve van de christen-democratische Tweede Kamerfrakties voor een te houden studiedag over grondpolitiek., 1976.; 31; 3 stukken
          - Nota's ten behoeve van C.D.A.-werkgroepen over inkomensbeleid en bezitsvorming, ondernemingen, en over "de welvaart"., 1976.; 32; 3 stukken
          - Stukken betreffende de Stichting Christen Democratisch Werkfonds en de Stichting Fonds Christen Democratisch Wetenschappelijk Werk., 1976-1979.; 33; 1 pak
          - Tekst van een "ontwerp van politiek programma" van de Europese Volkspartij (E.V.P.), met bijlage., 1977.; 34; 2 stukken
            De E.V.P. is een federatie van alle christen-democratische partijen in de Europese Gemeenschap.
          - Verslag van de studiedag Midden- en Kleinbedrijf, georganiseerd door de stichtingen en wetenschappelijke instituten der christen-democratische partijen., 1977.; 35; 1 stuk
          - Stukken betreffende bijeenkomsten ter gelegenheid van de Tweede Kamerverkiezingen in 1977 en de Gemeenteraadsverkiezingen in 1978., 1977-1978.; 36; 1 omslag
          - Circulaire, uitgaande van de C.D.A.-Tweede Kamerfraktie aan de Vereniging van Inspecteurs van 's Rijks belastingen inzake het afsluiten van z.g. 'koopsompolissen' door C.D.A.-politici., 1978.; 37; 1 stuk
          - Stukken betreffende het C.D.A.-rapport over "Grondslag en Politiek handelen"., 1979.; 38; 1 omslag
      - Lidmaatschap van de gemeenteraad van Hilversum, 2.
        - Ingekomen brieven naar aanleiding van benoemingen tot lid van de gemeenteraad van Hilversum., 1945, 1949, 1953.; 39; 4 stukken
      - Staatssecretariaat van Sociale Zaken en Volksgezondheid, 3.